最高法院刑事判決　　　　　　九十四年度台上字第二八四七號
　　上　訴　人　甲○○
　　　　　　　　　　　　2段1.
上列上訴人因殺人案件，不服國防部高等軍事法院中華民國九十
四年四月二十日上訴審更審判決（九十四年法仁判字第五八號，
起訴案號：國防部北部地方軍事法院馬祖分院檢察署九十二年祖
訴字第五號），提起上訴，本院判決如下：
    主  文
原判決撤銷，發回國防部高等軍事法院。
    理  由
本件原判決認定上訴人甲○○係陸軍步兵第一九四旅步二營步三
連一兵，自民國九十二年三月中旬起，多次因細故與同連上兵田
文南、一兵張帆發生口角衝突，懷恨在心，思圖報復。九十二年
四月七日二十二時許，田文南因翌（八）日將退伍離營而與張帆
等人在駐所據點之小寢室內飲酒，上訴人因與彼等相處不睦，遂
與時值哨兵之二兵黃明寶聊天解悶並獨自飲酒。嗣因一兵林敬淵
於該駐地大寢室內藉故責罰黃明寶，上訴人因不滿田文南、張帆
亦參與責罰黃明寶，再與彼二人發生激烈口角，衝突中田文南出
言恐嚇將於上訴人休假返台時找人在基隆碼頭堵上訴人，上訴人
則回以：「看你能不能走出這個島。」翌日凌晨一時至三時由上
訴人接值該據點安全士官勤務期間，依槍彈分離規定，其職務上
僅持有彈袋二個，內有彈匣二個，各有實彈五顆、空包彈一顆，
另六五Ｋ二自動步槍一支（含空彈匣一個），則由輪值哨兵持用
。上訴人因思及平日感情及家庭狀況均不順心，復遭田文南、張
帆等人聯合斥罵而憤恨難平，竟起意殺害田文南、張帆二人後再
自殺之犯意，乃圖藉其職務上持有上述子彈及其前已私自藏有之
五．五六口徑子彈九顆（係李宗賢於九十一年十一月間竊取後贈
與上訴人），與另一哨兵執勤所持之槍枝，以遂行其殺人目的，
當（八）日二時五十分許，上訴人明知哨兵未經權責長官允准，
不得任意更換，為圖取得行兇之槍枝，竟恃其在營資歷較深，要
求是時值勤凌晨二時至四時之哨兵郭彥甫二兵下哨，並向其表示
將代為執勤，郭彥甫因畏其聲勢而先行就寢，遂未經允准即將執
勤之六五Ｋ二自動步槍一支等裝備擺放安全士官桌旁後擅離勤務
所在地，上訴人因此持有該執勤用之六五Ｋ二自動步槍後，即將
取自李宗賢之五．五六口徑子彈九顆置入其持有之空彈匣內，再
將其執勤安全士官職務所合法持有之十顆實彈侵占入己一併置入
彈匣中，隨即置換槍枝之空彈匣拉槍機將子彈上膛，並在據點安
全士官桌與中山室走道間徘徊，雖逾其安全士官輪值時間，亦未
呼叫下一班輪值之安全士官陳明政接哨。凌晨四時許，田文南在
其小寢室內查覺上訴人尚在走道徘徊且逾時未換哨，形跡可疑，
除將上情告知張帆外，並走出小寢室，於門口質問上訴人，雙方
遂又起口角，上訴人併積前忿，基於殺人之犯意，先持槍朝田文
南頭部及身體部位射擊六發子彈，致田文南頭部顏面、頸部、腹
部及腰部等處中彈倒地，當場死亡。上訴人見張帆臥睡該小寢室
內，亦基於殺人之概括犯意，跨過田文南屍體，進入小寢室內持
槍指向張帆，張帆見狀乃捲抱棉被並縮曲雙腳抵擋，上訴人仍朝
張帆身體射擊五發子彈，致造成張帆兩側下肢及下腹腔多處槍傷
，併右脛骨、左脛骨、左踝關節開放性骨折、兩大腿槍傷併肌肉
壞死等傷。上訴人於射殺田文南、張帆後，在犯行尚未被發覺前
，隨即至該據點中山室以軍用電話向該連代理主官即副連長林惠
庭自首，嗣經林惠庭趕赴現場於安全士官桌旁之水溝內尋獲上訴
人，負傷之張帆則由一兵黃文良叫救護車將其送醫救治，始倖免
於死等情。因而撤銷初審之判決，改判依牽連犯論處上訴人連續
殺人罪刑（無期徒刑），固非無見。
惟查(一)、軍事審判法第一百二十五條規定：「刑事訴訟法關於證
據之規定，與本章（第一編第十一章）不相牴觸者，準用之。」
而刑事訴訟法第一編第十二章關於「證據」之規定，其中第一百
六十六條、第一百六十六條之一至第一百六十六條之七等有關證
人交互詰問之規定，業於九十二年二月六日經修正公布，並自同
年九月一日施行。刑事訴訟法上開修正後之規定，其與軍事審判
法第一編第十一章關於「證據」之規定，有何牴觸？何以不在準
用之列？原判決未深入研求，詳予論述說明，即以刑事訴訟法修
正後關於調查證據及審判程序，「與軍事審判法第一百五十一條
行合議審判之案件，為準備審判起見，受命審判官於審判期日前
，訊問被告及蒐集或調查證據之規定，及同法第一百五十八條、
第一百五十九條規定：軍事檢察官陳述起訴要旨後，審判長應就
被訴事實訊問被告。訊問被告後，審判長應調查證據，尚以職權
進行主義為主之進行次序不同」。因認二者在訴訟程序運用上顯
有牴觸，而謂無準用刑事訴訟法關於交互詰問之規定，尚嫌理由
欠備。又原判決謂本案訊問所有證人，已予被告（上訴人）及辯
護人詢（詰）問證人之適當機會，並記明筆錄，已盡保護被告之
訴訟防衛權益等語。然卷查原審法院於九十三年十月七日、同年
十月二十七日、十二月二十八日依次訊問證人林惠庭、林敬淵、
黃文良、張帆、黃明寶等，相關筆錄均未有通知公設辯護人及提
解上訴人到庭之記載。原判決此部分論述，與卷存資料不盡相符
，亦有可議。(二)、陸海空軍刑法第七十六條第一項規定：「現役
軍人犯刑法下列之罪者，除本法另有規定外，依各該規定處罰。
」第二項規定：「前項各罪，特別法另有規定者，從其規定。」
因此，現役軍人如犯該條第一項各款所列刑法之罪，倘陸海空軍
刑法另有處罰規定時，即無適用刑法或其特別法處罰之餘地。又
刑法瀆職罪章所列各罪，並無侵占公用器材罪，而貪污治罪條例
第四條第一項第一款之侵占公用（公有）器材（財物）罪，乃係
刑法第三百三十六條第一項公務侵占罪之特別法，而非刑法瀆職
罪之特別法。本件依原判決所記載之事實，上訴人為現役軍人，
平日因與同單位之田文南、張帆，時生口角衝突，懷恨在心，案
發前又與田文南、張帆發生激烈口角，起意殺害田文南、張帆，
乃將其值安全士官勤務期間所持有之子彈十顆侵占入己，裝填於
六五Ｋ二自動步槍彈匣內，用以射殺田文南、張帆等情。如果無
訛，其是否意圖供犯本件殺人之用而侵占其公務上持有之子彈十
顆？如是，因陸海空軍刑法第六十四條第一項規定：「竊取或侵
占軍用武器或彈藥者，處三年以上十年以下有期徒刑。」第二項
規定：「意圖供自己或他人犯罪之用，而犯前項之罪者，處無期
徒刑或十年以上有期徒刑。」已另有處罰之規定，原判決對此部
分未詳予審認，遽引陸海空軍刑法第七十六條第一項第二款、第
二項，貪污治罪條例第四條第一項第一款，而論以侵占公用器材
罪，自有適用法則不當之可議。(三)、貪污治罪條例第十條第一項
規定，所得財物，應予追繳，並依其情節分別沒收或發還被害人
。所稱所得財物係指其原物而言，至其是否沒收，應視其是否有
被害人而定，如有被害人應發還被害人，如無，則宣告沒收。本
件原判決所認定之事實，上訴人係侵占子彈十顆，如屬無訛，自
應依上開規定將其犯罪所得之財物子彈十顆追繳發還被害人即其
原服役之單位，如全部或一部無法追繳時，始依同法條第二項規
定，應追徵其價額或以其財產抵償之。乃原判決理由內謂上訴人
侵占所得子彈十顆，原應依法沒收，惟因已擊發毀壞，自無庸再
行宣告沒收。而於主文則諭知「所得財物四十三元，應予追繳，
發還陸軍步兵第一九四旅二營步三連，如全部或一部無法追繳時
，以其財產抵償之」，亦有適用法則不當及理由矛盾之情形。上
訴意旨指摘原判決不當，非無理由，而其違背法令之情形，影響
於事實之確定，本院無可據以為裁判，應將原判決撤銷，發回原
審法院更為審判。
據上論結，應依軍事審判法第一百九十九條，判決如主文。
中　　華　　民　　國　九十四　年　　六　　月　　二　　日
                      最高法院刑事第二庭
                          審判長法官  董　明　霈
                                法官  林　茂　雄
                                法官  張　祺　祥
                                法官  呂　永　福
                                法官  洪　文　章
      本件正本證明與原本無異
                                      書  記  官
中　　華　　民　　國　九十四　年　　六　　月　　七　　日
                                                      Ｔ
